臺灣臺南地方法院民事裁定
111年度家親聲字第268號
聲   請   人    丙○○    住○○市○○區○○里○○○00號
兼法定代理人    甲○○  
上 二人 共同                      
代   理   人    黃國政律師
相   對   人    乙○○  
上列當事人間請求給付扶養費事件，本院裁定如下：
    主  文
相對人應自民國111年7月1日起至兩造所生未成年子女丙○○(女、
民國000年0月00日生)成年之日止，按月於每月6日前，給付丙○○
扶養費新臺幣12,617元，並由聲請人甲○○代為受領。前開給付每
有遲誤1期履行者，其後12期視為亦已到期，如所餘期數未達12
期者，視為全部到期。
相對人應給付聲請人甲○○新臺幣677,443元及自民國111年7月9日
起至清償日止按週年利率百分之5計算之利息。
聲請程序費用由相對人負擔。
    理  由
壹、程序部分
    按請求給付子女扶養費，因涉及子女之利益，故不論是以子
    女之名義而為請求，或係依父母之協議而為請求，亦不論當
    事人之協議是否約定扶養費之金額，且包含已到期而未支付
    或給付之費用在內，均應認係家事非訟事件，此從家事事件
    法有關家事訴訟部分，並未就給付子女扶養費部分有所規定
    ，亦足徵之（臺灣高等法院暨所屬法院101 年法律座談會民
    事類提案第24號、第25號研討結果供參）。查本件聲請人分
    別依民法第1084條、第179 條等規定，請求相對人給付未成
    年子女丙○○之扶養費用及返還代墊扶養費用，依上開說明
    ，業經家事事件法定性為家事非訟事件，應依家事非訟程序
    審理。
貳、實體部分 
一、聲請意旨略以：聲請人甲○○與相對人乙○○於民國105年1月4
    日結婚，婚後育有未成年子女丙○○(民國000年0月00日生)，
    嗣兩造於105年12月2日離婚，詎相對人自離婚後即105年12
    月2日起至111年6月30日止(下稱系爭期間，合計5年7個月)
    從未給付丙○○之扶養費，均由聲請人甲○○單獨負擔，依民法
    第179條不當得利法律關係，聲請人甲○○自得向相對人請求
    返還系爭期間代墊扶養費用新臺幣（下同）677,443元。另
    相對人為聲請人丙○○之父親，雖未擔任親權人，仍應負擔扶
    養費用，依民法第1084條、第1116條之2之規定，請求相對
    人按月給付丙○○扶養費至其成年之日止等語。並聲明：㈠相
    對人應給付聲請人甲○○677,443元，並自本起訴狀繕本送達
    之翌日起至清償日止，按年利率百分之五計算之利息；㈡相
    對人應自民國111年7月1日起至兩造所生未成年子女丙○○成
    年之日止，按月於每月6日前給付聲請人關於丙○○之扶養費1
    2,617元，前開給付如遲誤一期履行者，期後之給付，視為
    全部到期。
二、相對人則以：相對人只是打零工而已，沒有存款，國小畢業
    ，一個月收入約大概11,000至12,000元，是聲請人本件請求
    之扶養費金額過高，相對人無力負擔等語置辯。並聲明：聲
    請駁回。
三、經查：
  　㈠關於未成年子女丙○○扶養費部分
　    ⒈按父母對於未成年之子女，有保護及教養之權利義務；
        父母對於未成年子女之扶養義務，不因結婚被撤銷或離
        婚而受影響，民法第1084條第2項、第1116條之2分別定
        有明文。次按締約國應盡其最大努力，確保父母雙方對
        兒童之養育及發展負共同責任的原則獲得確認；父母、
        或視情況而定的法定監護人對兒童之養育及發展負擔主
        要責任；兒童之最佳利益應為其基本考量，兒童權利公
        約第18條第1項亦揭櫫明文。又父母對於未成年子女之
        扶養義務，係本於父母子女之身分關係而當然發生，由
        父母共同提供未成年子女生活及成長所需，不因親權誰
        屬而受影響。又直系血親相互間，互負扶養義務；受扶
        養權利者，以不能維持生活而無謀生能力者為限，民法
        第1114條第1款、第1117條第1項分別規定。而所謂「不
        能維持生活」，係指不能以自己之財產及勞力所得維持
        生活者而言；又「無謀生能力」並不專指無工作能力者
        而言，雖有工作能力而不能期待其工作（如因病不能工
        作等），或因社會經濟情形失業，雖已盡相當之能事，
        仍不能覓得職業者，亦非無受扶養之權利，但仍以不能
        維持生活而無謀生能力者為限。
　    ⒉聲請人甲○○主張，其與相對人原為夫妻，婚後育有未成
        年子女丙○○，兩造於105年12月2日離婚並簽立離婚協議
        書，約定由聲請人甲○○擔任丙○○之親權人等情，有兩造
        離婚協議書在卷(見111年度司家非調字第327號《下稱司
        家非調字327》卷第43頁)可稽，堪信為實。又相對人自
        兩造離婚後未曾給付丙○○之扶養費，丙○○現均由聲請人
        甲○○照顧，且與聲請人甲○○同住等情，業據聲請人甲○○
        到庭陳述綦詳，相對人亦未爭執，堪認聲請人甲○○主張
        之上情為真。參照首揭規定及說明，相對人既為丙○○之
        父親，對丙○○即負有保護教養義務，並應與聲請人甲○○
        本於父母地位按受扶養權利者即丙○○之需要，各依自身
        經濟能力負擔扶養義務，共同提供丙○○生活成長所需之
        扶養費，故聲請人請求相對人給付扶養費，自屬有據。
　    ⒊又扶養之程度，應按受扶養權利者之需要，與負扶養義
        務者之經濟能力及身分定之；負扶養義務者有數人，而
        其親等同一時，應各依其經濟能力分擔義務，民法第11
        19條、第1115條第3項分別定有明文。是本院審酌聲請
        人甲○○為高職畢業，從事喪葬禮儀服務業及保養品銷售
        ，月收入不一定，相對人則為國小畢業，從事打零工，
        月收入約12,000元等情，業經兩造陳明在卷（見本院卷
        第22頁），又聲請人甲○○於110年申報所得為6,589元，
        財產為2004年份之汽車一輛；而相對人於110年申報所
        得分別為0元，名下無財產等情，有聲請人甲○○及相對
        人之稅務電子閘門財產所得調件明細表在卷可佐（見本
        院司家非調字327卷第39、47-48頁）可稽。相對人固抗
        辯其收入微薄，扣除相關支出，已入不敷出云云，惟相
        對人為81年9月生，現年30歲正值壯年，且身體健康，
        尚有相當勞動能力，顯具備扶養能力，況父母對未成年
        子女之扶養義務為生活保持義務，已如前述，自無須斟
        酌扶養義務者之給付能力，身為扶養義務者之相對人雖
        無餘力，亦須犧牲自己而扶養子女。本院審酌兩造上揭
        財產、所得情形，復參酌聲請人實際負責丙○○生活照顧
        責任，所付出之勞力，非不能評價為扶養費之一部等一
        切情狀，因認聲請人甲○○與相對人應依1：2之比例分擔
        丙○○之扶養費用為適當。
　    ⒋而就扶養費用數額部分，聲請人甲○○主張相對人應按月
        給付丙○○扶養費12,617元等語。查，聲請人雖未提出每
        月實際支出之相關扶養費用內容及單據供本院參酌，惟
        衡諸常情，吾人日常生活各項支出均屬瑣碎，顯少有人
        會完整記錄每日之生活支出或留存相關單據以供存查，
        是本院自得依據政府機關公布之客觀數據，作為衡量丙
        ○○每月扶養費用之標準。本院審酌受扶養權利人即丙○○
        居住臺南市境內，參行政院主計總處之臺灣地區國民所
        得及平均每人每月消費支出（按區域別分）之記載，臺
        南市110年度每人每月平均消費支出為20,745元，衛生
        福利部社會救助及社工司公布之臺南市110年、111年間
        每人每月最低生活費分別為13,304元、14,230元，兼衡
        丙○○現年6歲，正值就學之齡，目前生活及未來教育之
        必要性費用需支出相當金額，惟其日常花費仍不若一般
        成年人為高，復斟酌現今物價、通貨膨脹併考量兩造之
        財產及收入現況、兩造及丙○○均未領取社會補助等一切
        情狀，認丙○○扶養費以每月各20,000元較為妥適，再依
        前揭所定相對人應負擔之扶養費用比例計算，相對人每
        月應負擔丙○○之扶養費用各為13,333元（計算式：20,0
        00元x2/3=13,333元），是聲請人請求相對人應自民國1
        11年7月1日起至丙○○成年之日止，按月於每月6日前給
        付關於丙○○之扶養費12,617元，尚屬合理，應予准許。
    　⒌末因扶養費乃維持受扶養權利人生活所需之費用，其費
        用之需求係陸續發生，故屬於「定期金」性質，應以按
        期給付為原則，本件亦無特別情事足資證明有命扶養義
        務人一次給付之必要，是認本案扶養費定期金仍以維持
        按期給付為宜，但為恐日後相對人有拒絕或拖延之情而
        不利子女之利益，爰依家事事件法第107條第2項準用同
        法第100條第4項之規定，酌定相對人給付定期金如遲誤
        1期履行者，其後12期之期間視為亦已到期；如所餘期
        數未達12期者，視為全部到期，以維未成年子女之最佳
        利益，爰裁定如主文第1項所示。
　　㈡關於返還代墊扶養費部分
    　⒈按無法律上之原因而受利益，致他人受損害者，應返還
        其利益，雖有法律上原因，而其後已不存在者，亦同，
        民法第179條定有明文。次按父母對其未成年子女之扶
        養義務，係基於父母子女之身分而來。父母離婚所消滅
        者，乃婚姻關係，縱因離婚而使一方之親權處於一時之
        停止狀態，但對於父母子女間之直系血親關係毫無影響
        ，均應依各自資力對子女負扶養義務。若均有扶養能力
        時，對於子女之扶養費用均應分擔。因此，父母之一方
        單獨扶養，自得依不當得利之規定請求他方償還代墊其
        應分擔之扶養費用，有最高法院92年度台上字第1699號
        判決意旨可資參照。又未成年子女與父母之一方共同居
        住，其等之日常生活所需各項費用，多由同居一處之父
        或母支出，此係一般常情，是以與未成年子女同居一處
        之父或母，主張已給付未成年子女之扶養費者，為一般
        常態事實，依舉證責任分配原則，就已按月給付子女扶
        養費之常態事實不負舉證之責。反之，未與未成年子女
        同居一處之母或父，抗辯已按期給付未成年子女之扶養
        費或無給付義務者，為變態事實，依舉證責任分配原則
        ，自應就變態事實善盡舉證之責。
　    ⒉聲請人甲○○主張相對人於系爭期間均由其獨自支出丙○○
        之扶養費用部分，相對人雖爭執曾有付扶養費予丙○○云
        云，惟相對人究何時付扶養費及金額？相對人均僅陳稱
        ：不記得、忘記云云，自難足採。從而，堪認相對人於
        系爭期間確未曾給付丙○○扶養費用，又丙○○成年前每月
        扶養費為20,000元，並由聲請人甲○○與相對人各依1：2
        比例分擔扶養費用，已酌定如前述，則以相對人於系爭
        期間每月應分擔之扶養費為13,333元計算，相對人於系
        爭期間應分擔丙○○之扶養費總計為893,311元【計算式
        ：13,333元×67個月＝893,311元】，然前開金額係由聲
        請人甲○○代為墊付，聲請人甲○○自得依不當得利之法律
        關係，請求相對人返還。從而，聲請人甲○○僅請求相對
        人給付677,443元，暨其法定利息，應予准許。 
      ⒊又按給付無確定期限者，債務人於債權人得請求給付時
        ，經其催告而未為給付，自受催告時起，負遲延責任。
        其經債權人起訴而送達訴狀者，與催告有同一之效力。
        遲延之債務，債權人得請求依法定利率計算之遲延利息
        ，民法第229 條第2 項、第233 條第1 項前段分別明定
        。本件聲請人甲○○與相對人並未約定給付之日期，依其
        性質屬給付無確定期限，相對人應自受催告時起，始負
        遲延責任。查，聲請人係於111年5月17 日具狀（民事
        聲請狀）請求返還代墊之扶養費，該書狀繕本係於111
        年7 月8日送達相對人，有送達證書在卷（見本院司家
        非調327卷第103頁）可稽，則聲請人併請求自111年7 
        月9日起至清償日止，按週年利率百分之5 計算之法定
        遲延利息，依上開規定，為有理由，併予准許，裁定如
        主文第2項所示。
四、本件事證已臻明確，兩造其餘攻擊防禦方法及證據，核與裁
    定之結果不生影響，爰不一一論列，附此敘明。
五、依家事事件法第104 條第3 項、第97條，非訟事件法第24條
    第1 項、第21條第2 項，民事訴訟法第79條，裁定如主文。
     　　
中　　華　　民　　國　　111 　年　　10　　月　　11　　日
                  家事法庭  法  官  陳文欽
以上正本係照原本做成。　　　　　　　　　
如對本裁定抗告須於裁定送達後10日內向本院提出抗告狀，並繳
納裁判費新台幣1,000元。
中　　華　　民　　國　　111 　年　　10　　月　　11　　日
                            書記官  易佩雯